【裁判字號】    92,台上,3640
【裁判日期】    920703
【裁判案由】    違反著作權法
【裁判全文】
最高法院刑事判決                              九十二年度台上字第三六四０號
    上  訴  人  甲○○
                乙○○
                丙○○
    共 同選 任
    辯  護  人  莊勝榮律師
右上訴人等因違反著作權法案件，不服台灣高等法院中華民國九十二年二月二十七日
第二審判決（九十年度上訴字第二一０二號，起訴案號：台灣板橋地方法院檢察署八
十八年度偵字第一三００三、二０六五七、二二二八七號），提起上訴，本院判決如
左：
    主  文
上訴駁回。
    理  由
按刑事訴訟法第三百七十七條規定，上訴於第三審法院，非以判決違背法令為理由，
不得為之。是提起第三審上訴，應以原判決違背法令為理由，係屬法定要件。如果上
訴理由狀並未依據卷內資料，具體指摘原判決不適用何種法則或如何適用不當，或所
指摘原判決違法情事，顯與法律規定得為第三審上訴理由之違法情形，不相適合時，
均應認其上訴為違背法律上之程式，予以駁回。本件上訴人甲○○、乙○○、丙○○
上訴意旨略稱：(一)昌華股份有限公司（下稱昌華公司）民國八十八年之營業收入，其
中不含「廈門新娘」此筆加工費新台幣（下同）九十一萬元，因十四萬光碟片被查扣
，下單之邱擇榮逃之夭夭，昌華公司亦自此歇業，根本未收取分毫，何來佔全年營業
收入總額比例非低之說，原判決理由、將九十一萬元列入全年營業收入，再以九十
一萬元做為分子，認為佔全年營業收入約五分之一（不低），其計算方式違背邏輯，
原判決進而認上訴人等反覆從事非法重製行為，係以該所得為生之常業犯，有違論理
法則。且計算獲利應扣除成本始符合商業之經驗法則，上訴人等之昌華公司員工總計
十二人，每月人事費用近五十萬元，水電費及電話費及材料費等合計不下五十萬元。
而八十八年度之營業呈現虧損二一四萬八千零八十元，該廈門新娘光碟片每片賺一元
，十四萬片如果順利得款，扣除材料費亦僅賺十四萬元，如扣除人事費，則不賺反虧
。原審未計算昌華公司之成本支出，僅以營業收入與系爭光碟收入作比較，不但斷章
取義，且捨昌華公司八十八年二一四萬多元之虧損不談，亦捨光碟之成本不談，遽認
上訴人等以盜版光碟利得為生，違背經驗法則。而一般從事仿冒非法重製之工廠，因
有鉅額之收益（如每片賺百元以上），是以其冒大風險，殆大利潤有相對之大風險，
然原審既認每片光碟六元五角加工費，淨利不過一元，上訴人等何須冒大風險從事非
法重製？以從事仿冒為生，卻僅賺取一元之毛利，縱使不考慮成本，每片亦不過六元
五角，與一般仿冒為生之鉅額暴利，簡直為天壤之別，原審未以淨利計算，以九十一
萬元之營業收入計算，已違背經驗法則，而濫用自由心證，且原判決未敘明何以一元
之小利為牟利，其認定上訴人等三人常業犯與所採用之證據（每片六元五角），不相
適合，自屬違背法令。(二)光碟之製造流程係客戶先將母版交給昌華公司（昌華公司沒
有製造母版之能力及設備），昌華公司試做幾十片，如品質、清晰度符合客戶之要求
，始由客戶正式簽授權書委託昌華公司製造，客戶僅交付母版，並無能力製造光碟，
四十四片光碟並非客戶交付，原判決誤認客戶交付四十四片，不無違背經驗法則。又
因昌華公司為試射印刷，若客戶要求品質較高，如彩印，則無法符合客戶要求，而謂
之瑕疵，原判決認陳百祥專輯每片十六首無瑕疵可言，顯不諳此業之製造流程，且此
試做階段，尚未正式委託，何來授權憑證？原審以此階段昌華公司無授權憑證認上訴
人等仿冒，亦違背經驗法則。(三)昌華公司貨品進出單記載邱擇榮委託製造光碟，數量
十四萬片，每片單價六元五角，原審未訊問光碟業者或公會，以邱擇榮向中視公司購
買一卷錄影帶之單價三五０元作為光碟價格之依據，而台灣板橋地方法院檢察署八十
九年度偵字第一三八五三號將邱擇榮、陳聰文提起公訴，該犯罪事實認邱擇榮、甲○
○、乙○○、丙○○、陳聰文係違反著作權法第九十一條第二項之共同正犯，但原審
未調查上開人員是否共犯，一方面認定上訴人等以六元五角加工費，他方面復認定十
四萬片光碟值四千九百萬元（每片三百五十元），將邱擇榮委託製作光碟之價值做為
上訴人等之收入，原審對於上開人員是否為共犯，製作光碟之價格，仍有調查未盡之
違法。(四)上訴人等並不知悉依著作權法第三十七條之規定，非專屬授權人非經著作財
產權人同意，不得再授權第三人利用，且邱擇榮出面委託，將來出貨到大陸之中國華
藝公司，邱擇榮賺取其中之差價，乃為貿易公司經營型態，原判決以委託書無邱擇榮
之名，而認上訴人等具有犯意，顯違背商業往來經驗法則。且上訴人等於收受該授權
書、委託書、證明書時，並無能力鑑定真偽，原判決遽認仍具有犯意，就此有利上訴
人等之證據不予採信，並未說明理由，有判決理由不備之違法。(五)昌華公司為台灣登
記之公司，中國華藝公司為中國之公司，兩地相隔甚遠，邱擇榮為了賺取差價，出面
下單委託昌華公司製造符合商業習慣，且大陸成本不會比台灣低，為張金豐所述，原
審認係張金豐個人意見，未查明光碟製造成本究竟大陸或台灣較低，遽認中國華藝公
司不可能委託台灣製造，有判決不備理由之違法。且上訴人等僅賺取每片光碟一元之
利潤，並與ＩＦＰＩ達成民事和解，原審未加審酌，卻處一年以上徒刑，亦未予宣告
緩刑，均與司法正義不相符合云云。
惟查原判決依憑如原判決附表一（下稱附表均指原判決附表）所示歌曲之錄音著作權
證明文件、扣案如附表一之音樂光碟四十八片、附表三５(5)至(8)所示音樂光碟網版共
九片、原審九十一年十二月十日、九十二年二月十一日勘驗筆錄、昌華公司基本資料
、搜索新莊市○○○路三號四樓之八裕瑩開發股份有限公司之搜索扣押筆錄及移送書
、甲○○勞工保險卡及勞工保險人投保資料表明細、附表一所示歌曲發行日期查詢資
料、告訴代理人王世賢之陳述、證人簡金火於法務部調查局北部地區機動工作組（下
稱調查局）及原審、陳仲德於調查局及簡瑞崇於原審不利於丙○○、乙○○之部分供
述、上訴人丙○○於調查局及原審不利於己之部分自白等證據資料，認丙○○為昌華
公司董事長，主要負責公司之財務管理，另外有關委託刻版之同意書也必須由伊蓋章
，甲○○是昌華公司之業務，負責在外招攬客戶下單生產，乙○○（及張寶增）為廠
務，主要負責生產線上ＣＤ製造，射出光碟片所必備之委託加工合約書，則係由廠務
（或稱廠長）乙○○負責。本案查扣如附表一所示之音樂光碟ＣＤ為昌華公司於八十
七年底所受委託所重製，而上開音樂著作之著作權為附表一所示各告訴人所享有，且
未授權昌華公司重製或發行，昌華公司依法並無重製或發行之權，然丙○○、乙○○
於八十七年底共同基於意圖銷售營利，指示其他不知情之光碟射出機操作員非法重製
查扣的音樂光碟ＣＤ，甲○○於八十八年四月一日始任職昌華公司，其到昌華公司前
，前揭ＣＤ片即已製作完成。另依憑中國電視事業股份有限公司（下稱中視公司）與
天寅有限公司簽訂之「廈門新娘」連續劇合約書、扣案如附表三編號１所示之「廈門
新娘」盜版光碟共計十四萬片（因納莉風災期間泡水已毀棄）、生產盜版光碟之光碟
射出成型機、電鍍機及四色網版印刷機各一部、附表三編號５(1)(2)(3)所示「廈門新娘
」第一∣三十四集光碟網版共三十四片、「廈門新娘」試印版光碟網版共四片、「廈
門新娘」光碟刻版共四片、附表三編號２「廈門新娘」第一至二十八集（內環外圈刻
字）ISRC CN∣A59∣97∣0058∣0/VG(1)至 ISRC CN∣A59∣97∣0058∣0/VG(28)，（
內環內圈刻字）IFPI JO28 共二十八片、附表一編號３「廈門新娘」影音光碟共計一
一二片、上訴人等提出之「中國華藝音像時業股份有限公司」之委託境外加工書、授
權加工委託書、錄音錄像製品複製委託書等文件、中國華藝音像時業股份有限公司八
十八年六月二十五日回函、證人蕭淑蓉於檢察官偵查中、證人陳國煌於檢察官偵查中
及原審、證人張金豐於原審不利於上訴人等之部分供述、上訴人丙○○、乙○○於調
查局不利於己之部分自白、證人李玉好、黃吉慶、蔡輝川、蔡顯金、盧玉龍在調查局
不利於上訴人等之供述等證據資料，認邱擇榮向中視公司購買廈門新娘連續劇盜版光
碟之母源（即「廈門新娘」連續劇正版光碟），委託他人代為刻板（即母版）共二十
八片後，交予昌華公司，並提出經偽造之「中國華藝音像時業股份有限公司」委託境
外加工書、授權加工委託書、錄音錄像製品複製委託書等文件，由上訴人等三人指示
昌華公司不知情之員工重製，而上訴人等三人明知未取得版權證明書及著作權人之授
權，不得製造光碟，彼等明知邱擇榮未提供版權證明，仍共同基於意圖營利，由丙○
○接下盜版光碟之訂單後，再交由甲○○後續之執行，乙○○負責指示生產射出製造
，而非法重製「廈門新娘」光碟十四萬片，自基隆港運至金門料羅灣碼頭，擬轉至大
陸地區銷售營利。並依憑上訴人丙○○於原審不利於己之部分自白、證人翁鴻明、陳
聰文於檢察官偵查中、證人許峻懷於調查局不利於上訴人等之部分供述、八十八年五
月一日通訊監察報告通話之監聽譯文，認上訴人甲○○特別指示使用刻有ＩＦＰＩ碼
之stamper holder射出製作而參與生產製造上開「廈門新娘」之光碟片。復依憑上訴
人等三人於調查局不利於己之部分自白、證人翁鴻明於調查局及檢察官偵查中、證人
何存忠、簡金火、許峻懷、魏首倫於調查局不利於上訴人等之部分供述、財團法人國
際唱片業交流基金會檢舉函、向其查詢之回函及其ＩＦＰＩ服務標章註冊證、昌華公
司光碟射出機之勘驗筆錄、甲○○與「邱先生」八十八年五月一日通訊監察報告通話
之監聽譯文、扣案如附表二編號１「陳百祥粵語專輯」一百二十五片及九十一年十二
月十日勘驗筆錄、扣案如附表三編號２「廈門新娘」盜版光碟第一至二十八集（內環
外圈刻字）ISRC CN∣A59∣97∣0058∣0/VG(1)至 ISRC CN∣A59∣97∣0058∣0/VG(2
8)，（內環內圈刻字）IFPI  JO28共二十八片、附表三編號１「廈門新娘」盜版光碟
共十四萬片（因納莉風災期間泡水已毀棄）等證據資料，認來源識別碼（ＳＩＤ  Ｃ
ＯＤＥ）ＩＦＰＩ碼（光碟內環外圈者來自刻版，而內圈者則係該生產工廠於取得授
權後，要求出售光碟射出之成型機之原廠，將其編碼刻印在該機器之Mirror上）著作
權歸屬國際唱片業協會，ＩＦＰＩ後之四位英文字母或數字係荷蘭飛利浦公司發給光
碟製造商之識別碼，用以代表刻版及身出之來源，可識別該光碟產品之壓製工廠，上
訴人等未取得瑞士國際唱片協會授權，且其光碟射出機並未有荷蘭飛利浦公司合法授
權之ＩＦＰＩ碼，然昌華公司用以射出盜版光碟之模版支體（stamper holder）所刻
「ＩＦＰＩＪ０２８」來源識別碼，於八十七年底即已委託模具廠商代為刻碼完成，
將之印製在重製「陳百祥粵語專輯」上，並於八十八年三月重製「廈門新娘」連續劇
盜版光碟片時予以沿用；而依昌華公司之設備，尚無製作母版並偽刻外圈編碼之能力
，該外圈編碼即ＩＦＰＩＢ２６０係模具廠商所刻之母版刻製，而內圈編碼即ＩＦＰ
ＩＪ０２８，則為上訴人等所偽刻於射出機等情，因而認定上訴人丙○○、甲○○、
乙○○有原判決事實欄所記載之犯罪事實，乃撤銷第一審關於上訴人等部分不當之判
決，依牽連犯之例，從一重依著作權法第九十四條（以犯同法第九十一條第二項之罪
）之規定，論處上訴人等共同意圖銷售而擅自以重製之方法侵害他人之著作財產權罪
為常業各罪刑（丙○○、乙○○各處有期徒刑壹年捌月；甲○○處有期徒刑壹年貳月
），已詳述其所依憑之證據及理由。對於上訴人等所辯不知製作「廈門新娘」連續劇
光碟未經合法授權；上訴人乙○○辯稱：伊僅負責電器之維修云云；上訴人丙○○辯
稱：扣案ＣＤ並非在昌華公司查獲，與昌華公司無關、附表二所示之專輯係瑕疵片、
部分為試片、甲○○到職後應該有非法製作音樂光碟、大陸客戶邱先生是甲○○至本
公司任職後，才與本公司有業務往來，而「廈門新娘」盜版ＣＤ是由甲○○為本公司
所接單、甲○○不負責生產，負責出貨而已，本案的音樂ＣＤ並沒有印上來源識別碼
「ＩＦＰＩ」號碼，但母版要是有印「ＩＦＰＩ」的話，製作的音樂ＣＤ就會自動帶
上、扣案的音樂ＣＤ的母版，是客戶「莊志豐」叫我試印的，在案發後，我就找不到
「莊志豐」的人云云；上訴人甲○○辯稱：伊僅負責研發工作、伊到職後有問及昌華
公司是否取得光碟來源識別碼授權，丙○○出示一份文件（英文原文）告知昌華公司
早在八十八年三月間已取得ＩＦＰＩ合法授權，伊因誤信而指示部分員工使用前述刻
有ＩＦＰＩＪ０２８之刻版支撐體（stamper holder）來製造，並無侵害著作權之犯
意、伊跟邱擇榮聯絡僅是後來要出貨以後聯絡的，伊未參與製造、任職公司前已在「
ＳＴＡＭＰＥＲ  ＨＯＬＤＥＲ」（模版支撐體）上刻上「ＩＦＰＩＪ０２８」字體
，此與其無關、來源識別碼「ＩＦＰＩＪ０２８」係依照母版印製的、「廈門新娘」
盜版光碟訂單的版權審核及訂單內容是在伊到職之前已經與邱擇榮議定完成，丙○○
於八十八年五月二十日要求員工統一說辭將該案所有的責任推卸給伊承擔稱該訂單是
由伊所接，丙○○並向伊提出金錢補償，請求伊承擔罪責等語；或為事後卸責之詞，
或部分與事實不符，均不足採信或不足作為有利於上訴人等之認定，已在判決內詳予
指駁並說明其理由。另對於證人張金豐、簡瑞崇、張寶增、許峻懷等部分有利於上訴
人等之證詞，認不足採為有利於上訴人等之認定，亦於判決理由中詳予說明。又公訴
意旨對於上訴人丙○○、乙○○有侵害如附表三５(5)至(8)所示告訴人之著作權部分（
原判決第四六頁，理由、六部分），雖未據起訴，惟與已起訴部分有裁判上一罪關
係，法院自得併予審理。另原判決以公訴意旨以上訴人丙○○、乙○○、甲○○製作
扣案ＣＤ音樂光碟（附表二編號１所示「陳百祥粵語專輯」ＣＤ音樂光碟一百二十五
片以外）部分及「廈門新娘」連續劇盜版光碟片其中八萬片部分，均偽造「ＩＦＰＩ
Ｊ０２８」「ＩＦＰＩＢ２６０」碼準私文書並持交客戶行使，因認上訴人等此部分
涉犯刑法第二百十六條、第二百二十條第一項、第二百十條之行使偽造準私文書罪嫌
。又甲○○非法重製扣案ＣＤ音樂光碟侵害滾石等五家唱片公司及環球唱片公司著作
權，並以之為業，涉犯著作權法第九十四條之以犯同法第九十一條第二項之意圖銷售
而擅自以重製之方法侵害他人之著作財產權罪為常業之罪嫌部分（原判決第五三頁至
第五七頁，理由柒、捌），經調查證據之結果，認上開部分犯罪尚屬不能證明，以公
訴人認此部分與論罪科刑部分或有實質上一罪關係或有裁判上一罪關係，不另為無罪
之諭知，已分別在理由內加以敘明。又本件並無侵害「ＩＦＰＩ」服務標章之問題（
原判決第五八頁，理由玖），亦在理由內說明。原判決所為論述，核與卷證資料相符
，從形式上觀察，並無違背法令之情形。按認事採證、證據之取捨及證據證明力之判
斷，俱屬事實審法院之職權，苟無違背經驗法則，自不能指為違法。上訴意旨所指各
節，或對原審認事採證、證據取捨及判斷之職權適法行使，任意指為違法，或對原審
已經調查並已於判決理由指駁說明之事項，重為事實上之爭辯，或於原判決之主旨不
生影響之事項任意指摘，核均非適法之第三審上訴理由，應認渠等之上訴為違背法律
上之程式，予以駁回。
據上論結，應依刑事訴訟法第三百九十五條前段，判決如主文。
中      華      民      國    九十二    年      七      月      三      日
                              最高法院刑事第八庭
                                  審判長法官  莊  登  照
                                        法官  洪  明  輝
                                        法官  黃  一  鑫
                                        法官  魏  新  和
                                        法官  林  秀  夫
      右正本證明與原本無異
                                              書  記  官
中      華      民      國    九十二    年      七      月     十四     日
                                                                        Ｒ


司法院資訊處製作；財團法人民間司法改革基金會備份。
